【裁判字號】    98,簡抗,1
【裁判日期】    981016
【裁判案由】    清償借款
【裁判全文】
臺灣臺東地方法院民事裁定               98年度簡抗字第1號
抗  告  人  乙○○
訴訟代理人  吳漢成律師
相  對  人  甲○○
上列抗告人因與相對人間清償借款事件，對於民國98年 6月26日
本院臺東簡易庭98 年度東簡字第138號民事裁定提起抗告，本院
裁定如下：
    主  文
抗告駁回。
抗告程序費用新臺幣壹仟元由抗告人負擔。
    理  由
一、本件抗告意旨略以：相對人設籍於臺東縣，其前往臺南市就
    醫而借住其女兒之住處，乃屬暫時性，並無久住之意思，況
    相對人數十年來工作地點、人脈、社經生活均在臺東縣，豈
    有晚年始行離開本地，另赴他鄉之理，故相對人之住所地應
    為其戶籍地。原裁定僅以起訴狀繕本分別送達於相對人戶籍
    地及其臺南市住所地，前者寄存於臺東縣警察局臺東分局馬
    蘭派出所，後者則由相對人之父代為收受，即推定相對人業
    已改變其住所為臺南市，既未為實質調查，詎認相對人改定
    住所，即有採證上之違誤等語，爰依法提起抗告，請求廢棄
    原裁定。
二、按訴訟，由被告住所地之法院管轄，被告住所地之法院不能
    行使職權者，由其居所地之法院管轄。訴之原因發生於被告
    居所地者，亦得由其居所地之法院管轄；訴訟之全部或一部
    ，法院認為無管轄權者，依原告聲請或依職權以裁定移送其
    管轄法院。民事訴訟法第1條第1項及第28條第1 項分別定有
    明文。次按依一定事實，足認以久住之意思，住於一定之地
    域者，即為設定其住所於該地；為民法第20條第1 項所明定
    。復按以久住之意思住於一定之地域者，即為設定其住所於
    該地，至該地域是否為其父母丘壟之所在，及是否為其結婚
    時之地域，在所不問；最高法院28年滬上字第112 號判例意
    旨可資參照。再按依一定之事實，足認以久住之意思，住於
    一定之區域者，即為設定其住所於該地，為民法第20條所明
    定，是我國民法關於住所之設定，兼採主觀主義及客觀主義
    之精神，必須主觀上有久住一定區域之意思，客觀上有住於
    一定區域之事實，該一定之區域始為住所，故住所並不以登
    記為要件。又戶籍法為戶籍登記之行政管理規定，戶籍地址
    乃係依戶籍法所為登記之事項，戶籍地址並非為認定住所之
    唯一標準；最高法院93年台抗字第393 號裁定意旨亦可參照
    。蓋民法就住所之所由設，乃因住所為個人生活範圍領域，
    藉地域之連結而特定人與事，以定管轄、送達等之依據，惟
    人民有居住遷徙自由，此乃憲法第10條明定保障之基本人權
    ，故人民應以何處為住所，自應尊重其主觀意願。民法規定
    之住所之所以兼採客觀主義，係因主觀之意思難以推知，故
    以相應之外在客觀事實為佐，以解決單獨採納主觀主義之困
    難。申言之，客觀主義乃具輔助性，絕非以此剝奪人民主觀
    設定住所之意願，此觀法條文義為「依一定事實，足認以久
    住之意思」可知，應以人民意思為主，客觀事實僅具推定效
    果。另觀諸最高法院93年台抗字第393 號裁定意旨，乃因戶
    籍地址為一外在事實，雖可推定為住所，然非必然當然屬之
    ，由此足徵應以人民主觀意思為主，如以外在事實逆推而與
    人民主觀意思相反，即有違民法兼採主觀主義及客觀主義之
    精神。經查：起訴狀繕本於民國98年6月1日送達相對人臺南
    市○○路○段640巷55號地址（下稱臺南市地址），此有送達
    證書在卷可稽，觀之該送達證書上有「甲○○」之印戳，堪
    信為相對人本人親簽。另觀之抗告人提出98年5月6日之律師
    函正本，除相對人戶籍地址外，亦列有臺南市地址，其起訴
    狀亦同，此有抗告人起訴狀及原證二附卷可查（見原審第 3
    頁、第8頁 ），基此，抗告人起訴前，相對人即有住居臺南
    市之事實，如抗告人主張相對人僅係暫時住居臺南市，應無
    增列臺南市地址之必要，從而，抗告人亦知相對人未必居住
    於臺東縣，始有增列臺南市地址之舉，亦即相對人住居於臺
    南市之事實已為抗告人所明知，揆諸上開說明，相對人有以
    該處為住所設定之意思，並提出國立成功大學醫學院附設醫
    院診斷證明書為證，況抗告人於原審請假狀中自陳「...高
    血壓、肺氣腫、肺纖維化及貧血等病須請假，並需長期追蹤
    及到院治療...」（見原審卷第30頁），顯見抗告人因治療
    及年邁等因素，而以臺南為住所，長期住居臺南，便於臺南
    成大醫院治療，其設定住所於臺南，彰彰明甚，核予民法第
    20 條第1項規定相合，自應以臺南市為其住所。抗告人另以
    原審未實質調查云云，查管轄權之有無固為法院職權調查事
    項，惟管轄權為程序事項，與實體權利之有無迥異，法院僅
    就
    當事人提出之證據資料審酌即為已足。綜上各情，抗告人前
    開置辯，洵屬無據。準此，原審裁定移轉管轄，核無不合。
    抗告意旨指摘原裁定不當，求為廢棄，即非有據，應予駁回
    。
四、據上論結，本件抗告為無理由，爰依民事訴訟法第495 條之
    1第1項、第449條第1項、第78條，裁定如主文。
中    華    民    國    98    年    10    月    16    日
                  民事庭  審判長法  官  李芳南
                                法  官  陳谷鴻
                                法  官  傅曉瑄
以上正本證明與原本無異。
本裁定不得抗告。
中    華    民    國    98    年    10    月    19    日
                                書記官  蘇美琴


司法院資訊處製作；財團法人民間司法改革基金會備份。
